【裁判字號】    96,重家上,20
【裁判日期】    981130
【裁判案由】    分割遺產
【裁判全文】
臺灣高等法院民事判決                96年度重家上字第20號
上  訴 人  戊○○
                      s,CA. 90020 U.S.A.
訴訟代理人  郭振茂律師
上  訴  人  甲○○
訴訟代理人  陳井星律師
複  代理人  謝進益律師
上  訴  人  乙○○
訴訟代理人  莊秀銘律師
            甘義平律師
            徐紹鐘律師
被  上訴人  己○○○
            丁○○
                      s, CA. 90020 U.S.A.
            丙○○
                      eles , CA. 90036, U.S.A.
            辛○○
                      ingapore 197048
            庚○○
                      HI 96791
上列五人之
訴訟代理人  黃秋雄律師
複代理人    黃彥卿律師
上列當事人間分割遺產事件，上訴人對於中華民國96年7月26日
臺灣臺北地方法院95年度重家訴字第1號第一審判決提起上訴，
本院於98年11月10日言詞辯論終結，判決如下：
    主      文
原判決廢棄。
兩造就被繼承人單永浩之遺產准予分割如附表五所示。
第一、二審訴訟費用由被上訴人辛○○、庚○○各分擔十四分一
，餘由上訴人戊○○、上訴人甲○○、上訴人乙○○、被上訴人
己○○○、被上訴人丁○○、被上訴人丙○○負擔。
    事實及理由
一、上訴人單錫褘（下稱單錫褘）起訴主張：(一)兩造被繼承人單
    永浩（下稱單永浩）於民國（下同）85年2月6日死亡，其繼
    承人原有配偶單周慧君、上訴人甲○○（下稱甲○○）、乙
    ○○（下稱乙○○）、伊、及被上訴人己○○○、丁○○、
    丙○○、孫子女辛○○、庚○○（即已故之女單錫禔〈75
    年9月28日死亡〉之繼承人）等人；惟單周慧君已於本件訴
    訟前之89年9月22日死亡，而其繼承人則為前開其他繼承人
    ，故本件單永浩遺產之全體繼承人為伊、甲○○、乙○○、
    被上訴人己○○○、丁○○、丙○○、辛○○、庚○○(以
    上5人，下稱己○○○等人）；(二)單永浩死亡時，在台灣、
    香港、美國各留有如附表一所示之財產，惟因其位於美國之
    財產，依當地加利福尼亞州法律係採聯權共有制（即單永浩
    去世時之財產，即歸屬其他存活之聯權共有人），且該部分
    財產於單周慧君去世時，業經美國加州高等法院判決分配予
    兩造，故該部分自非屬單永浩之遺產；(三)而兩造就單永浩之
    遺產（不含美國部分）並無不分割之協議，且迄今仍無法為
    遺產分割之協議，爰依民法第1164條規定，求為將單永浩之
    遺產，依兩造應繼分比例准予分割之判決。原審判決准予將
    單永浩之遺產（含美國部分）依兩造應繼分比例分割如原判
    決附表一至九所示；惟單錫褘、甲○○、乙○○因對於原判
    決之單永浩遺產範圍及分割方法聲明不服，提起上訴。單錫
    褘並於本院上訴及答辯聲明：(一)原判決關於將單永浩之美國
    財產列入遺產准予分割之部分廢棄。(二)駁回甲○○、乙○○
    之上訴。
二、甲○○則以：單永浩死亡時既為中華民國國民，則其在美國
    部分之財產，自屬其遺產；另單永浩原所有門牌號碼台北市
    ○○○路一段53巷1-3號地下室（所有權應有部分1/3，下稱
    長安東路地下室），雖經兩造用以抵繳單永浩之遺產稅，惟
    該地下室自86年1月至88年9月之管理費用新台幣（下同）14
    萬4221元因乙○○未繳納，伊同意承擔該債務，此部分自屬
    管理遺產所生之費用，應予扣抵等語，資為抗辯。並於本院
    上訴及答辯聲明：(一)原判決不利於伊部分之廢棄。(二)駁回單
    錫褘、乙○○之上訴。
三、乙○○則以：單永浩死亡時既為中華民國國民，則其在美國
    部分之財產，自屬其遺產；又伊曾受託管理單永浩在台灣之
    財產，故伊因管理而支出之費用1731萬8962元（詳如附表四
    所示）自應予扣抵等語，資為抗辯。並於本院上訴及答辯聲
    明：(一)原判決關於駁回伊支付遺產管理費用1449萬8198元應
    予扣抵部分予以廢棄。(二)駁回單錫褘、甲○○之上訴。
四、己○○○等人則以：單永浩死亡時，在美國財產依加州法律
    係採聯權共有制，且該部分財產於單周慧君去世時，業經美
    國加州高等法院判決分配予兩造，故該部分自非屬單永浩之
    遺產等語，資為抗辯。並於本院答辯聲明：上訴駁回。
五、查，單永浩於85年2月6日死亡，其繼承人原有配偶單周慧君
    、子女戊○○、甲○○、乙○○、己○○○、丁○○、丙○
    ○、孫子女辛○○、庚○○（即已故之女單錫禔〈75年9月
    28日死亡〉之子女）等人；惟單周慧君已於本件訴訟前之89
    年9月22日死亡，而其繼承人則為前開其他繼承人，故本件
    單永浩之全體繼承人則為戊○○、甲○○、乙○○、己○○
    ○等人，其等就單永浩遺產之應繼分比例除辛○○、庚○○
    各為1/14外，其餘繼承人則分別為1/7；且兩造對於單永浩
    遺產為附表一(一)台灣部分、(二)香港部分、(三)美國部分（除3.
    租金部分，戊○○、己○○○等人尚有爭議外）；另兩造就
    單永浩遺產無法達成分割之協議等情，業經本院調閱原法院
    92年度家調字第410號分割遺產卷宗查核屬實，並為兩造所
    不爭執（見本院卷(三)第22頁反面至第23頁），堪信為真。
六、本院應審究者為(一)單永浩所留之美國財產（即房地、存款）
    ，應否列入遺產分配？(二)單永浩所留台灣房屋租金應扣抵項
    目及金額為何？(三)單永浩死亡後之美國房地租金收入，應否
    列入遺產分配？茲分別論述如下：
(一)、單永浩所留之美國財產（即房地、存款），應否列入遺產分
    配？
  1. 按繼承是指被繼承人死亡後，其繼承人依法律規定，概括
     承受其一切財產上權利義務之制度。目前各國均普遍承認
     遺產繼承制度，所以只要死者留有遺產，即發生繼承之問
     題。在比較國際私法上，涉外繼承問題，有採統一主義（
     是指繼承之法律關係，不論是不動產或動產之繼承，包括
     繼承人概括繼受被繼承人所有權利義務之問題，均應由同
     一法律，即被繼承人之屬人法規範）、不統一主義（是指
     個別遺產既因繼承而分別發生所有權移轉之法律效果，繼
     承實際上乃是個別遺產變動的統稱，即有關繼承之問題，
     應由各遺產之準據法決定，亦即不動產、動產各依其所在
     地法）之分。但觀諸我國涉外民事法律適用法第22條前段
     ：「繼承，依被繼承人死亡時之本國法。」，可徵我國繼
     承之準據法，係採「統一主義」甚明。
  2.經查：
    (1)、單永浩於死亡時既為具有中華民國國籍之人（此觀原審
        卷(二)第233頁財政部台北國稅局遺產稅證明書即明，亦
        為兩造所不爭執），則本件因繼承而生之遺產分割訴訟
        ，其準據法自應適用我國民法之規定。
    (2)、準此，本件戊○○既係依民法第1164條規定提起本件遺
        產分割訴訟，則依該條所定之遺產分割，係以遺產為一
        體，整個的為分割，而非以遺產中個個財產之分割為對
        象，亦即遺產分割之目的，在遺產公同共有關係全部之
        廢止，而非個個財產公同共有關係之消滅（最高法院86
        年度台上字第1436號判決意旨參照）。依上說明，美國
        財產既為單永浩死亡時之財產，即屬單永浩遺產之一部
        分，自應列入本件遺產範疇內。
  3.戊○○雖主張：單永浩所有之美國財產，依涉外民事法律適
    用法第10條第1項規定，應適用其所在地之法律，則依美國
    加州法律採聯權共有制，單永浩在美國所有之房地、存款，
    因其死亡而當然歸屬其他存活之聯權共有人，自不應列為單
    永浩之遺產云云。惟查：
    (1)、關於物權依物之所在地法，涉外民事法律適用法第10條
        第1項固有明文，但此該條項僅適用於個別物權，而對
        於構成一整體之總括財產則不適用；即總括財產應分別
        適用其自身之準據法，不容與物權關係之準據法相互混
        淆。
    (2)、我國關於繼承準據法係採統一主義，單永浩既為中華民
        國國民，則本件遺產分割自應適用我國民法規定；故依
        民法第1164條所定之遺產分割，係以整個遺產為一體為
        分割，並非以遺產中個別之財產分割為對象（即遺產係
        以一整體之總括財產為分割，最高法院97年度台上字第
        103號判決意旨參照），則涉外民事法律適用法第10條
        第1項於本件遺產分割訴訟，要無適用之餘地。故戊○
        ○以涉外民事法律適用法第10條第1項規定，主張單永
        浩位於美國房地、存款因適用加州法律（即採聯權共有
        制），因單永浩死亡而歸屬其他存活之聯權共有人，自
        不應列為單永浩之遺產云云，並無可取。
  4.戊○○又主張：單永浩美國財產業經美國加州高等法院判決
    分配完畢，自不得於本件訴訟中再列入其遺產予以分割云云
    ，固據提出經駐外單位公證之美國加州高等法院判決（含中
    譯本）為證（見原審卷(一)第134至140頁）。然查：
    (1)、如前所述，單永浩死亡時既為中華民國國民，則本件因
        繼承而生之遺產分割訴訟，自應適用我國民法之規定（
        涉外民事法律適用法第22條前段參照）。
    (2)、又依我國民法第1164條之遺產分割訴訟，乃以消滅遺產
        公同共有關係為目的，須共同繼承人全體始得為之；故
        請求分割遺產之訴，原告須以其他共同繼承人全體為被
        告而起訴，其當事人之適格，始無欠缺（最高法院84年
        度台上字第2410號判決意旨參照）。準此，觀諸前開美
        國加州高等法院判決僅依請願人戊○○、丁○○之請求
        ，將單周慧君含因聯權共有而取得單永浩美國財產在內
        之美國遺產（因該州法律採聯權共有制，單永浩死亡其
        房地、存款所有權即歸屬存活之聯權共有人，見原審卷
        (二)第67至76頁）分配予除甲○○以外之其餘兩造（見原
        審卷(一)第135頁、第164至225頁單周慧君美國遺產申報
        表），並非以全體繼承人（即兩造）為遺產分配，依我
        國民法第1164條規定，自不生遺產分割之效力。
    (3)、此外，戊○○亦無法舉證證明關於單永浩美國財產，業
        經兩造全體同意依民法第828條、第829條規定予以分割
        （最高法院88年度台上字第2837號判決意旨參照），則
        戊○○執前開美國加州高等法院就單周慧君美國遺產分
        配之判決，主張單永浩美國房地不應列入本件遺產範疇
        云云，仍無可取。
(二)、單永浩所留台灣房屋租金應扣抵項目及金額為何？
  1.按關於遺產管理、分割及執行遺囑之費用，由遺產中支付之
    ，民法第1150條前段定有明文。又，因遺產而生之稅捐及費
    用，應由繼承人按其應繼分負擔之，此為繼承人間之內部關
    係。從而，繼承人之一代他繼承人墊支上開稅捐及費用者，
    該墊支人即得向他繼承人請求返還其應負擔部分，並依民法
    第1150條規定自遺產中支取前開費用（最高法院74年度台上
    字第1367號判決意旨參照）。
  2.甲○○抗辯扣抵部分：
    (1)、甲○○於原審抗辯為管理單永浩台灣遺產而支出費用計
        223萬9277元（詳如原判決附表戊所示），經原審予以
        剔除其中1萬0420元、6萬元（此為辦理繼承事務律師費
        用、遺產繼承等，處理單周慧君遺產部分費用）、2萬
        6467元（支付林森北路房屋水塔、瓦斯安裝費用），僅
        214萬2390元為屬於處理單永浩遺產之費用，可自遺產
        中支付扣抵（見原判決理由七(五)所示），並為兩造所不
        爭執（見本院卷(三)第51頁反面，甲○○對於前開剔除項
        目部分亦不爭執，本院自無予以審究之必要），故甲○
        ○抗辯支出前開214萬2390元部分，係因處理單永浩遺
        產而生之費用，應自單永浩遺產中之台灣房屋租金中予
        以扣抵支付，核屬有據，應予准許。
    (2)、甲○○另於本院抗辯：長安東路地下室管理費用14萬42
        21元，因未繳納管理費用，而由訴外人葉春蘭代墊，伊
        願承擔該債務，應自遺產中予以扣抵云云，固據提出管
        理費收據為證（見本院卷(三)第79頁）。然查，乙○○既
        受委任為單永浩台灣遺產之管理，則該長安東路地下室
        顯係由乙○○負責管理（此為甲○○所自陳，見本院卷
        (三)第77頁），且乙○○於扣抵項目中亦為扣抵抗辯（詳
        如後述），則此部分顯屬重複扣抵之費用；況觀諸該管
        理費用記載管理委員會為「第五街大廈管理委員會」，
        與乙○○提出管理費收據為「長安東路豐島園」亦有不
        同，是該管理費是否即為長安東路地下室管理費用即屬
        有疑；另甲○○亦尚未支付該費用（見本院卷(三)第78頁
        ），故甲○○抗辯其願承擔該債務，且該債務應自單永
        浩遺產中之台灣房屋租金中予以扣抵支付云云，並無可
        採。
  3.乙○○抗辯扣抵部分：
    (1)、乙○○抗辯扣抵金額（詳本判決附表四所示），經原審
        准予扣抵282萬0764元部分（詳原判決理由七(五)所示）
        ，為兩造所不爭執（見本院卷(三)第51頁反面），故乙○
        ○抗辯支出前開282萬0764元部分，係因管理單永浩遺
        產而生之稅捐及費用，應自單永浩遺產中之台灣房屋租
        金中予以扣抵支付，核屬有據，應予准許。
    (2)、乙○○抗辯其代墊84至89年補繳綜合所得稅款計337萬5
        677元部分：經查：
        、乙○○對於支出前開代墊費用337萬5677元中，關
            於單永浩應分擔之稅款計306萬5062元，其餘31萬
            0615元係屬單周慧君所應繳納稅款乙節，業據提出
            綜合所得稅結算申報書、繳款書、各類所得扣繳暨
            免扣繳憑單、財政部台北市國稅局（下稱台北國稅
            局）綜合所得稅核定通知書為證（見本院卷(一)第52
            -1至99頁）；又本件訴訟係分割單永浩之遺產，並
            未含單周慧君遺產在內，故乙○○為單周慧君支付
            稅款31萬0615元部分，自非管理單永浩遺產而生之
            費用；故本院認單永浩前開支付306萬5062元稅款
            費用部分，核屬因處理單永浩遺產而生之稅捐，則
            乙○○抗辯應自單永浩遺產中之台灣房屋租金中予
            以扣抵，於法有據，應予准許。至於其為單周慧君
            代為繳納所得稅款部分，即屬無據，自不得於單永
            浩遺產中予以扣抵。
        、戊○○雖主張：前開繳款書所列納稅義務人為「單
            周慧君」並非單永浩；且前開稅款為單永浩生前所
            得，依遺產及贈與稅法第17條第1項第8款規定，應
            自遺產稅款中扣抵而免徵遺產稅，故乙○○自不得
            再自單永浩遺產中予以扣抵云云。然查：
            I、觀諸前開綜合所得稅雖以「單周慧君」為納稅
                義務人（見本院卷(一)第52-3頁、第62頁、第66
                頁、第76頁、第83頁、第90頁、第96頁），惟
                此係因單周慧君採夫妻聯合申報方式計算綜合
                所得稅，且因單永浩於85年2月間即已過世，
                是單周慧君以其為名義為前開所得稅款之繳納
                義務人，此觀所得稅結算申報書自明（見本院
                卷(一)第52-1頁以下）；故戊○○執前開稅款之
                納稅義務人為單周慧君，主張該稅款並非因單
                永浩遺產而生之費用云云，並非可採。
            II、被繼承人死亡前，依法應納之各項稅捐、罰鍰
                及罰金，應自遺產總額中扣除，免徵遺產稅，
                遺產及贈與稅法第17條第1項第8款固有明文。
                但因兩造係以長安東路地下室（所有權應有部
                分1/3）作為抵繳遺產稅，遲至91年1月16日始
                完成繳納遺產稅款等情，有卷附台北國稅局91
                年1月16日遺產稅證明書、91年1月22日財北國
                稅徵字第91002454號函可參（見原審卷(二)第23
                3頁、本院卷(三)第80頁）；況參酌單永浩遺產
                核定稅捐扣除額中，並未包含前開稅款306萬
                5062元（見本院卷(一)第121頁台北國稅局遺產
                稅核定通知書）；可徵前開84至89年單永浩應
                繳納稅款費用，自無法依前開規定自遺產總額
                中予以扣除。
            III、又按遺產稅未繳清前，不得分割遺產、交付遺
                 贈或辦理移轉登記，遺產及贈與稅法第8條第
                 1項前段亦有明文。是以，單永浩死亡後之85
                 至89年房屋租金所得係屬全體繼承人所公同
                 共有遺產，即屬全體繼承人所應繳納之稅款
                 ，則乙○○支付前開稅款費用，要難謂其執
                 行管理單永浩台灣遺產有何過失可言。故單
                 錫禕主張乙○○支付前開費用既有過失，則
                 依民法第1150條但書規定，不得自單永浩遺
                 產中予以扣抵該費用云云，並無可採。
    (3)、乙○○抗辯：伊受繼承人委託於85年3月至94年12月（
        計118個月），在台灣處理單永浩之遺產，其等同意支
        付伊每月費用7萬元，總計826萬元，應自單永浩遺產中
        之台灣房屋租金予以扣抵云云，固據提出授權書、美國
        律師事務所函（含中譯文）為證（見本院卷(一)第100至1
        04頁、第108至120頁）。惟查：
        、未經分割之遺產，經各繼承人互推一人管理者，此
            項管理權係基於委任契約而發生，依民法第549 條
            第1項規定，委任人得隨時予以終止（民法第1152
            條、最高法院30年上字第1955號判例意旨參照）。
        、戊○○、己○○○等人授權乙○○為單永浩在台灣
            遺產之管理人，其授權期間僅自85年3月25日至85
            年9月25日止，並於期間屆滿時，終止該管理權之
            委任關係等情，此觀前開授權書之「授權期間」欄
            、終止委任函即明（見本院卷(一)第100至104頁、本
            院卷(二)第92至93頁）。
        、是以，乙○○於前開6個月期間，既係受其他繼承
            人委任處理單永浩台灣遺產，則其抗辯每月為管理
            單永浩遺產而支付生活費用7萬元（此為戊○○、
            己○○○等人所不爭執，見本院卷(三)第117頁、第
            123頁），核屬允當。故乙○○抗辯該6個月生活費
            用計42萬元，應自單永浩遺產中之台灣房屋租金予
            以扣抵，核屬有據，應予准許。
        、觀諸前開美國律師事務所函（至86年12月止）雖仍
            有記載乙○○在台每月管理費7萬元（見本院卷(一)
            第109至120頁），但此係乙○○自行製作在台灣管
            理單永浩遺產支付費用之明細，要難憑此即可謂單
            錫禕、己○○○等人自85年9月25日授權期間屆滿
            後，仍有授權委任乙○○為單永浩台灣遺產管理人
            。況如前所述，戊○○、己○○○等人若有繼續委
            任乙○○為單永浩台灣遺產管理人之意，則其等何
            需於85年9月25日授權屆滿時，以書面特別表明終
            止該委任管理遺產關係之必要（見本院卷(二)第92至
            93頁）？益徵戊○○、己○○○等人於85年9月25
            日授權期間屆滿時，即終止委任乙○○為單永浩台
            灣遺產管理人之意至明。
        、此外，乙○○亦未提出其他證據足以證明戊○○、
            己○○○等人於85年9月25日後，仍有委任其為單
            永浩台灣遺產管理人之意，則其抗辯自85年10月至
            94年12月（計112個月）為管理單永浩遺產而支出
            生活費用計784萬元部分，應自單永浩遺產中之台
            灣房屋租金中予以扣抵，於法無據，應予駁回。
    (4)、乙○○抗辯：關於單周慧君所有坐落台北市○○段○○
        段183地號（下稱183地號土地）地價稅計5萬0259元（
        85至89年為4萬8809元、90至94年為1450元）部分，應
        納入本件遺產管理費用予以扣抵云云，固有卷附地價稅
        繳款書為證（見原審卷(三)第25至36頁）。惟查，前開18
        3地號土地係屬單周慧君所有，並非屬單永浩遺產，此
        為兩造所不爭執（見本院卷(三)第22頁反面、第24頁），
        足徵該部分費用顯非屬為管理單永浩遺產而生之稅捐及
        費用。故乙○○抗辯該部分費用應納入單永浩遺產管理
        費用予以扣抵云云，委無可取。
    (5)、乙○○抗辯：關於單周慧君所有門牌為台北市○○○路
        592、592-26號之房屋稅計5萬0252元（90至94年）部分
        ，應納入本件遺產管理費用予以扣抵云云，固有卷附房
        屋稅繳款書為證（見原審卷(三)第37至52頁）。惟查，前
        開建物係屬單周慧君所有，並非屬單永浩遺產，此為兩
        造所不爭執（見本院卷(三)第22頁反面、第24頁），足徵
        該部分費用顯非屬為管理單永浩遺產而生之稅捐及費用
        。故乙○○抗辯該部分費用應納入單永浩遺產管理費用
        予以扣抵云云，亦無可採。
    (6)、乙○○抗辯：長安東路地下室管理費（84年12月至88年
        8月）計36萬2190元部分，應自單永浩遺產中之台灣房
        屋租金予以扣抵乙節，業據提出管理費收據為證（見本
        院卷(一)第124至141頁）。經查：
        、長安東路地下室（所有權應有部分1/3）原為單永
            浩遺產之一部分（見原審卷(二)第233頁、本院卷(一)
            第122頁），但因兩造以該地下室（所有權應有部
            分1/3）作為抵繳遺產稅，遲至91年1月16日始完成
            繳納遺產稅款乙節，有卷附台北國稅局91年1月16
            日遺產稅證明書、91年1月22日財北國稅徵字第91
            002454號函可參（見原審卷(二)第233頁、本院卷(三)
            第80頁）；再依公寓大廈管理條例第18條規定，公
            寓、或大廈之區分所有權人本即需繳納管理費用，
            此為眾所周知之事實，是該長安東路地下室於用以
            抵繳遺產稅前，應支付前開管理費用計36萬2190
            元部分，核屬因單永浩遺產而生之費用。故乙○○
            抗辯前開管理費用，應自單永浩遺產中之台灣房屋
            租金中予以扣抵，應予准許。
        、戊○○雖抗辯：該長安東路地下室既已抵繳遺產稅
            ，自無支付管理費用之必要云云。但如前所陳，單
            永浩之遺產稅遲至91年1月16日始完成繳納程序（
            見原審卷(二)第233頁、本院卷(三)第80頁），則於主
            管機關核定准予抵繳遺產稅前之管理費用，要屬因
            單永浩遺產而生之費用，應自單永浩遺產中支付（
            民法第1150條參照）。是戊○○抗辯：該長安東路
            地下室既用以抵繳遺產稅，並無繳納管理費用之必
            要云云，要無足取。
    (7)、乙○○抗辯：為完成單永浩之遺願，伊為單永浩、單周
        慧君於寺廟立牌位及法師捐贈等費用計49萬3600元部分
        ，亦應屬單永浩遺產之管理費用云云，固據提出捐贈收
        據為證（見原審卷(三)第84頁、本院卷(一)第142至143頁）
        。惟查，乙○○抗辯為單永浩於寺廟立牌位及捐贈法師
        費用，係為完成單永浩之遺願乙事，此為戊○○、己○
        ○○等人所否認，且乙○○亦未提出單永浩之遺囑以實
        其說；再為單永浩、單周慧君於寺廟立牌位及捐贈法師
        費用，均非屬單永浩之喪葬費用，並與遺產之管理、執
        行遺囑無關。故乙○○抗辯前開立牌位及捐贈法師費用
        計49萬3600元部分，應自單永浩遺產之台灣房屋租金中
        予以扣抵，並無可採。
    (8)、乙○○抗辯：為處理單永浩遺產而支付律師費用計171
        萬4573元，應自單永浩遺產中之台灣房屋租金中予以扣
        抵云云，固據提出收據、匯出匯款賣匯水單、外匯收支
        或交易申請書（結構外匯專用）為證（見原審卷(三)第11
        4至127頁）。然查：
        、陳井星律師費用34萬6388元部分：
            觀諸前開收據所載相關費用，核與甲○○所提出律
            師費用收據相同（見原審卷(二)第142至151頁），且
            該部分業經甲○○予以扣抵（見原判決理由七(五)、
            附表戊所示辦理繼承事務律師費用即明），可徵此
            部分費用業經甲○○抗辯為單永浩遺產之管理費用
            ，並經准予扣抵。是以，乙○○再執此部分律師費
            用抗辯予以扣抵云云，自無可採。
        、美國黃蔚前律師費用133萬8185元部分：
            乙○○抗辯為處理美國財產部分，支付美國黃蔚前
            律師費用計133萬8185元，固據提出匯出匯款賣匯
            水單、外匯收支或交易申請書（結構外匯專用）為
            證（見原審卷(三)第120至127頁）；惟查，乙○○因
            係單周慧君在台灣之法定監護人（見原審卷(二)第23
            6頁反面台灣台北地方法院86年度監字第10號民事
            裁定），乃不定期委任美國黃蔚前律師向戊○○、
            己○○○等人報告其在台處理單周慧君財產事宜等
            情，有卷附經駐外單位認證之美國律師說明文件與
            美國加州高等法院判決可稽（見原審卷(一)第125至
            148頁），核與乙○○所提出之美國加州高等法院
            調解書意旨相符（見本院卷(二)第153至166頁）；足
            見乙○○支出美國黃蔚前律師費用，顯非屬因管理
            單永浩遺產而生之費用。故乙○○抗辯該律師費用
            133萬8185元，應自單永浩遺產之台灣房屋租金中
            予以扣抵云云，核屬無據，不應准許。
        、吳代書費用3萬元部分：
            有關單永浩遺產中之台灣房地部分業已辦理為公同
            共有登記乙節，業經本院調閱原法院92年度家調字
            第410號分割遺產卷宗查核屬實（見該卷宗第36至
            63頁土地及建物登記謄本登記日期為91年4月16日
            即明）；核與乙○○提出將所有權狀、戶籍謄本委
            由代書辦理單永浩台灣不動產為公同共有登記事宜
            ，而於91年3月5日支付代書費用3萬元相符（見原
            審卷(三)第114頁收據）；故乙○○抗辯該代書費用3
            萬元，係因處理單永浩遺產而生之費用，應自其遺
            產之台灣房屋租金中予以扣抵，亦屬有據，應予准
            許。
    (9)、乙○○抗辯：伊於85年8月自美國運車來台費用計19萬
        1647元部分，應屬為管理單永浩遺產而出之費用云云，
        固據提出台北市監理處96年5月18日北市監三字第09681
        445800號函檢附進口與貨物稅完（免）稅證明書為證（
        見原審卷(三)第172至173頁）。但查，前開函文意旨僅可
        證明乙○○於85年9月9日自美國進口車輛並請領牌照乙
        節，惟進口車輛原因有多端，要難憑此車輛完稅證明書
        ，即可謂此係為因管理單永浩遺產而生之費用。故乙○
        ○抗辯：伊於85年8月自美國運車來台費用計19萬1647
        元部分，應屬為管理單永浩遺產而生之費用云云，並無
        可採。
    (10)、綜上，乙○○抗辯因管理單永浩遺產而生之費用及稅捐
        282萬0764元（此為原審認定並為兩造不爭執部分）、
        306萬5062元、42萬元、36萬2190元、3萬元，共計669
        萬8016元部分，准予自單永浩遺產之台灣房屋租金中予
        以扣抵。另乙○○曾抗辯關於附表四編號8.至11.、13.、
        16.至所列應自遺產中扣抵項目與金額部分，業經原審
        予以剔除不准扣抵，其於本院不再爭執（見本院卷(三)第
        51至52頁），故本院就此部分即無審究之必要，併此陳
        明。
(三)、單永浩死亡後之美國房地租金收入，應否列入遺產分配？
    承前所述，單永浩美國財產仍屬其遺產範疇，並非因其死亡
    ，即當然歸屬其他存活之聯權共有人，故單永浩在美國房地
    ，在尚未為遺產分割前，自屬全體繼承人所公同共有之財產
    。是以，單永浩死亡後，其美國房地因出租而取得之租金計
    美金77萬4363元（此為兩造所不爭執，見本院卷(三)第23頁、
    第26頁），自應列入本件遺產之範疇。
(四)、依上說明，單永浩遺產詳如附表一所示，既為兩造所不爭執
    （見本院卷(三)第22至26頁），則本件單永浩遺產扣抵因遺產
    而生之必要費用外，其分割方法如下：
  1.台灣部分：
    (1)、土地、建物部分：
        兩造均同意依應繼分比例，以分別共有方式分割取得各
        該不動產之所有權，故本院予以分割各如附表五(一)之1.
        2.所示。
    (2)、台灣房屋租金收入部分：
        該部分租金係由甲○○、乙○○分別收取詳如附表一3.
        所示；又如前所陳，甲○○、乙○○就其等收取之租金
        ，經本院審認後分別准予扣抵214萬2390元、669萬8016
        元後，其餘租金收益，本院則依兩造應繼分比例予以分
        割如附表五(一)之3.所示。
    (3)、銀行存款部分：
        兩造對於銀行存款本金詳如附表一4.所示均不爭執（見
        本院卷(三)第22頁反面、第40至41頁）；再己○○○主張
        因處理單永浩在香港之遺產而繳納遺產稅及規費，合計
        港幣43947元（見原審卷(二)第53至57頁郭匡義律師行收
        條、收據及銀行匯款單），原審以96年7月26日（即原
        判決宣判時）港幣與新台幣之現金即期賣出匯率為1：
        4.228元計算該筆遺產管理費用為新台幣18萬5808元（
        此為兩造所不爭執），核屬有據，故從中華商業銀行定
        存200萬元中預扣予己○○○；另中國信託商業銀行280
        萬元部分，業經乙○○領取使用，此部分除轉為兩造對
        於乙○○之債權外；上開其餘存款本金則依兩造應繼分
        比例，予以分割如附表五(一)之4.所示；並均由兩造依應
        繼分比例，取得分割時存款之孳息。
    (4)、外幣部分：
        兩造對於外幣部分同意依國稅局核定價額作為分配基準
        ，故此部分依兩造應繼分比例，准予分割如附表五(一)之
        5.所示。
    (5)、有價證券部分：
        此部分已遭乙○○於90年6月間回贖得款186萬7212元領
        取使用（見原審卷(一)第155至161頁原法院94年度易字第
        1747號刑事判決），故轉化為兩造對於乙○○之債權，
        並依兩造應繼分比例，准予分割如附表五(一)之6.所示。
  2.香港部分：
    單永浩死亡時留有如附表一(二)所示股份，並為兩造所不爭執
    ，故本院依兩造應繼分比例，准予分割如附表五(二)所示。
  3.美國部分：
    (1)、存款部分：
        單永浩死亡時美國存款美金為5萬3011元，此為兩造所
        不爭執（見本院卷(三)第23頁、第25頁），本院依兩造應
        繼分比例准予分割如附表五(三)之1.所示。
    (2)、房地部分：
        、按民法第1164條所定之遺產分割，係以遺產為一體
            ，整個的為分割，而非以遺產中個個財產之分割為
            對象，亦即遺產分割之目的在遺產公同共有關係全
            部之廢止，而非個個財產公同共有關係之消滅。惟
            若依民法第828條、第829條規定，經全體公同共有
            人同意，可僅就特定財產為分割，亦無違反遺產分
            割之立法意旨（最高法院88年度台上字第2837號判
            決意旨參照）。
        、準此，兩造既同意就美國房地部分，以該房地申報
            遺產稅時之價額作為其計算分配價金之基準（見本
            院卷(三)第180頁反面、第219至220頁、第224頁、第
            229頁）；故本院依該美國房地申報遺產稅額（見
            原審卷(一)第112至115頁）計算單永浩房地價額（如
            附表一(三)之2.所示），扣除單永浩房地貸款詳如附
            表一(三)之2.貸款金額欄所示（見原審卷(一)第116頁
            、本院卷(三)第25至26頁）後，再依兩造應繼分比例
            准予分割如附表五(三)之2.所示。
    (3)、租金部分：
        承前所陳，單永浩死亡後之美國房地租金既為遺產之一
        部分，則該部分租金計美金77萬4363元，依兩造應繼分
        比例准予分割如附表五(三)之3.所示。
    (4)、又前開關於單永浩美國房地部分，兩造僅協議以該房地
        申報遺產稅時之價額作為分配價金之基準，業如前述，
        尚未為變價處分，要與前開單永浩遺產中之台灣銀行存
        款280萬元、有價證券業經乙○○侵占匯入自己帳戶中
        ，經其他繼承人請求轉化為債權並諭知向其收取情形迥
        異。是以，乙○○請求就美國房地准予價金分配後，並
        諭知其應向何人收取該金額云云，於法無據，礙難准許
        ，併此敘明。
七、再按民法第1164條所定之遺產分割，係以整個遺產為一體為
    分割，並非以遺產中個別之財產分割為對象，亦即遺產分割
    之目的在廢止遺產全部之公同共有關係，而非旨在消滅個別
    財產之公同共有關係，其分割方法應對全部遺產整體為之，
    是以當事人對分割判決一部聲明不服，提起上訴，其上訴效
    力應及於訴之全部，不發生部分遺產分割確定之問題（最高
    法院97年度台上字第103號判決意旨參照）。從而，戊○○
    依民法第1164條規定，求為將單永浩遺產准予分割之判決，
    為有理由，應予准許，並分割如附表五所示。原審雖為准予
    分割之判決，但其所為如原判決附表一至九所示之分割方法
    ，經戊○○、甲○○、乙○○不服提起上訴，其等上訴效力
    及於訴之全部，而原判決認定遺產支付費用與分割方法既有
    不當，則戊○○、甲○○、乙○○上訴意旨指摘原判決不當
    ，求予廢棄改判，為有理由。爰由本院予以廢棄改判，如主
    文第2項所示。
八、本件事證已臻明確，兩造其餘之攻擊或防禦方法，經本院審
    酌後均認與本件之結論無涉，茲不再一一論列，併予敘明。
九、據上論結，本件上訴為有理由，依民事訴訟法第450條、第
    78條、第85條第1項但書，判決如主文。
中    華    民    國    98    年    11    月    30    日
                    民事第十三庭
                        審判長法  官  蕭艿菁
                              法  官  陳姿岑
                              法  官  楊絮雲
正本係照原本作成。
如不服本判決，應於收受送達後20日內向本院提出上訴書狀，其
未表明上訴理由者，應於提出上訴後20日內向本院補提理由書狀
（均須按他造當事人之人數附繕本）上訴時應提出委任律師或具
有律師資格之人之委任狀；委任有律師資格者，另應附具律師資
格證書及釋明委任人與受任人有民事訴訟法第466條之1第1項但
書或第2項（詳附註）所定關係之釋明文書影本。
中    華    民    國    98    年    12    月    3    日
                              書記官  王秀雲

附註：
民事訴訟法第466條之1（第1項、第2項）：
對於第二審判決上訴，上訴人應委任律師為訴訟代理人。但上訴
人或其他法定代理人具有律師資格者，不在此限。
上訴人之配偶、三親等內之血親、二親等內之姻親，或上訴人為
法人、中央或地方機關時，其所屬專任人員具有律師資格並經法
院認為適當者，亦得為第三審訴訟代理人。

司法院資訊處製作；財團法人民間司法改革基金會備份。
